【裁判字號】    89,訴,1216
【裁判日期】    900227
【裁判案由】    給付違約金等
【裁判全文】
臺灣屏東地方法院民事判決  八十九年度訴字第一二一六號
    原      告  丙○○
    被      告  乙○○
                甲○○
右當事人間請求給付違約金等事件，本院判決如左：
    主    文
被告乙○○應給付原告新臺幣柒拾壹萬柒仟元，及自民國八十九年十二月二十九日起
至清償日止按年息百分之五計算之利息。
原告其餘之訴駁回。
訴訟費用由被告乙○○負擔十之九，餘由原告負擔。
本判決第一項於原告以新臺幣貳拾萬玖仟元為被告乙○○供擔保後得假執行。
原告其餘假執行之聲請駁回。
    事    實
甲、原告方面：
一、聲明：
  (一)被告乙○○應給付原告新臺幣（下同）七十一萬七千元，及自起訴狀繕本送達翌
    日起至清償日止按年息百分之五計算之利息。
  (二)被告甲○○應給付原告七萬元，及自起訴狀繕本送達翌日起至清償日止，按年息
    百分之五計算之利息。
  (三)願供擔保請准宣告假執行。
二、陳述：
  (一)原告與被告乙○○於民國八十七年十二月十一日就坐落屏東縣潮州鎮○○○段二
    六七－一八一、二六七－一八九地號土地及其上建物門牌屏東縣潮州鎮○○里○
    ○路三四巷三號房屋訂立不動產買賣契約，雙方委任被告甲○○代書辦理產權移
    轉所有權事宜，原告於契約成立同時付一十萬元，並於八十七年十二月十七日依
    約給付第一期款三十萬元，詎於八十七年十二月二十三日系爭房地遭訴外人即債
    權人華南商業銀行股份有限公司（下稱華南銀行）執行假扣押程序，嗣經鈞院八
    十八年度執字第一二一○二號強制執行事件執行拍賣而由訴外人蔡皆農買受，近
    日即將點交。
  (二)依兩造合約第十二條約定「本件不動產買賣於契約成立後，如出賣人因其他關係
    而發生訴訟案，受假扣押處分、強制執行、宣告破產與其他法律處分時，出賣人
    即視為違約，一切責任由甲方負責」，又第十三條約定「甲方違反本契約各條之
    一者，除退還乙方所收款項外，應再支付所收到款項相等金額之違約金予乙方」
    ，本件買賣於訂約後遭假扣押查封無法辦理所有權移轉登記，並經執行拍賣由第
    三人拍定，給付顯屬不能，要屬違約，依兩造合約第十三條規定買受人即應退還
    所受之買賣價金及支付所收到款項相等金額違約金，即出賣人收到四十萬元已先
    償還八萬三千元，尚欠三十一萬七千元未退還加計四十萬元違約金，被告共應給
    付原告七十一萬七千元，為此請求給付如訴之聲明第一項所載。
  (三)又被告甲○○係兩造所委任之代書，依民法第五百三十五條規定應以善良管理人
    之注意義務為之，被告甲○○於八十七年十一月底即發現土地遭查封假扣押在案
    ，當時原告即表示請被告退款，代書告知毋庸擔憂保證會代為處理一切事務，及
    向法院陳報原告占有查封扣押物，以不點交方式處理拍賣，並辦理買回程序要原
    告放心，原告即搬入屋內並整理房屋裝潢，於八十九年三月接獲法院通知調查，
    始知代書違背其職務並未善盡其職責，於查封之際立即代原告陳報占有該查封不
    動產，法院以未於期限內異議而駁回原告之聲明，被告甲○○復再向原告表示別
    擔心拍賣時會將不動產買回，詎其應標價額竟為底標一百一十五萬，訴外人蔡皆
    農以一百二十六萬元得標系爭不動產，被告甲○○自承有疏失允以十萬元賠償原
    告之損失，已給付三萬尚欠七萬元，且房屋已遭訴外人拍定，近日即點交，原告
    無家可歸，代書對委任之事項顯有過失，依民法第五百四十五條規定，被告甲○
    ○應賠償原告如訴之聲明第二項所載。
  (三)並未收到法院通知書，亦未通知被告甲○○，被告甲○○亦未告知若法院有寄通
    知或被查封時要告知他。
三、證據：提出不動產買賣契約書、建物登記謄本、民事執行處通知、通知書、協議
    書各一份，土地登記謄本、估價單二份。
乙、被告方面：
壹、被告乙○○部分：
    被告乙○○未於最後言詞辯論期日到場，據其以前到場所為陳述略稱：
一、聲明：願意清償。
二、陳述：原告主張之事實不爭執，八十七年十二月十七日有收到三十萬元，曾經返
    還原告八萬三千元，請求剩餘的錢分期攤還。
貳、被告甲○○部分：
一、聲明：求為判決駁回原告之訴。
二、陳述：
  (一)土地登記代理人之職在於產權移轉登記時，對產權之調查及辦理移轉時應依規定
    之期限內辦妥移轉手續，本件不動產買賣之合意，係由訴外人潮州鎮高峰房屋李
    文發所介紹，約定本件不動產買賣價金為一百六十萬元，經李文發於八十七年十
    二月四日通知被告，委託被告辦理產權移轉登記，是日被告即向地政事務所申請
    土地及建物登記謄本，依謄本記載，出賣人乙○○就系爭不動產已向潮州鎮農會
    及訴外人謝友雪借款一百萬元及五十萬元，為能確定其實際債務，被告隨即以電
    話查詢潮州鎮農會其實際貸款金額為八十萬元，潮州鎮農會亦表示若清償貸款餘
    額可辦理塗銷登記，又經被告乙○○告知私人借貸債權人謝友雪願以四十萬元清
    償辦理塗銷登記，經被告查明屬實。依土地法規定產權移轉土地須扣繳土地價值
    稅，本件移轉之土地計有潮州鎮○○○段二六七－一八九、二六七－一八一號兩
    筆，經被告核算若以一般稅率，其土地增值稅約五十二萬元，自用住宅優惠稅率
    則約一十萬元，但自用住宅優惠稅率僅以合法建物狀所示之基地坐落之土地為準
    ，違法之建物所占之基地，應向地政事務所申請建物測量，附上建物測量成果圖
    方可，惟此須多費測量之時間及聲請之規費，經被告向屋主乙○○及原告說明，
    並經屋主及原告同意兩筆土地均以自用住宅優惠稅率申請，買賣雙方並約定於八
    十七年十二月十一日正式簽約，由原告支付一十萬元予被告乙○○，作為定金。
    八十七年十二月十七日原告再支付第一期款三十萬元，隨後會同仲介人李文發製
    農會列單屋主之貸款實際金額清單，並致債權人謝友雪家中支付四十萬元，謝友
    雪當場開具清償證明後，至地政事務所辦理塗銷登記。
  (二)被告在未簽定買賣契約書前，並不認識買賣雙方，在接獲仲介公司通知後，隨即
    調閱了解產權及債務狀況，並告知土地增值稅節稅之方法及程序，至於屋主之其
    他債務關係，除出售之不動產抵押權狀之債務外，非經被告乙○○告知，被告甚
    至任何人均無法獲知，故被告已善盡善良管理人之注意義務，被告甲○○、被告
    乙○○、仲介人李文發均係因被告通知屋主應繳納土地增值稅，被告乙○○遲不
    繳納，經查方知系爭不動產已遭訴外人華南銀行假扣押，追究其責顯係因被告乙
    ○○隱瞞實際債務、仲介人未調查買賣雙方之背景所致。
  (三)被告於八十七年十二月十八日向地政事務所申請建物勘測，於八十七年一月四日
    向鈞院辦理公證，地政事務所於八十七年十二月二十九日勘測，於八十八年一月
    十二日領取建物測量成果圖並於八十八年一月十四日申報土地增值稅，約八十八
    年一月二十八日領稅單，且稅單已交予被告乙○○。
  (四)被告、仲介人李文發獲知系爭不動產遭法院假扣押後，多次邀被告乙○○處理後
    續事宜，並追討原告交付之價金，且告知被告乙○○可至華南銀行商議解決方案
    ，被告乙○○均避之不談，表示已向某銀行貸款解決，經多次追討不成，被告乙
    ○○最後承認已無力歸還原告支付之價金，經李文發提議，建議既被告乙○○已
    無力歸還，由原告先搬進去系爭不動產，由法院以不點交方式拍賣，再由原告拍
    定，其價格可能會較實際金額便宜，並經被告乙○○及原告同意，要求被告在法
    院查封時聲請不點交，當時系爭不動產僅華南銀行假扣押，尚未實施查封，被告
    僅為代書一職，聲請不點交程序僅屬幫忙性質，並無收取任何費用，被告當時要
    求被告乙○○及原告，若法院實施查封時，若知情或接獲通知時，應立刻通知被
    告俾便聲請異議，然被告乙○○、原告均未通知被告，待法院通知拍賣日期，原
    告、仲介人李文發始通知被告，嗣原告、被告、李文發等人至法院向法院訴明是
    否可改為不點交，經法院答覆已逾異議日期，法官並告知其出售系爭不動產係在
    死巷內，應無人標購，建議原告可自行標購。詎因標購金額低於訴外人蔡皆農，
    由蔡皆農拍定，原告必須搬離。
  (四)原告主張被告告知毋庸擔憂其代為處理一切事務等語，然被告僅為代理產權移轉
    手續，其職責為調查產權是否清楚，抵押權是否可塗銷，辦理過程日期不可延誤
    ，被告就前述說明並無任何瑕疵可言，已盡善良管理人之責，至於買賣價金之議
    價、支付價金之金額及日期，均係仲介公司與買賣雙方所議定，事後賣方之不動
    產遭華南銀行假扣押係於簽約後發生。又被告在簽約後為辦理建物測量及申請土
    地增值稅、契稅已先代墊規費，印花稅已達六千多元，且被告已無心向雙方收取
    任何費用，至於買賣雙方要求代為處理不動產不點交拍賣事宜，純屬幫忙性質，
    也無收取任何費用，又是否拍定又非能事先確定之事。況且買賣雙方在法院實施
    查封時又無告知被告。而仲介公司在簽約買賣契約時，賣方已支付仲介費四萬八
    千元，買方支付一萬六千元予仲介人李文發，仲介人應於買賣前調查雙方資力背
    景，買賣契約簽訂後產權移轉登記完畢期間之監督義務。又原告係工廠作業員收
    入微薄，遭遇此不幸之事，被告深表同情，然被告原意仲介人李文發最近財務困
    難，恐無力歸還已收之仲介費，被告基於惻隱之心，同意捐助一十萬元補原告所
    受之損失，並體恤原告因法院點交房屋之搬遷費用，而先給付被告三萬五千六百
    元，詎仲介人李文發為規避責任，竟唆使原告堅稱損害責任係被告一人所致，並
    在外散播不實謠言。況被告未收任何費用。
參、證據：提出建築改良物登記簿、不動產買賣契約書、放款利息收據、測量成果圖
    、收據各一份，土地登記簿謄本、申報書各二份。
丙、本院依職權調閱八十八年度執字第一二一○二號、八十七年度執全字第一二五二
    號民事執行卷宗。
    理    由
甲、程序方面：
    本件被告乙○○未於言詞辯論期日到場，核無民事訴訟法第三百八十六條各款所
    列情形，爰依原告聲請，由其一造辯論而為判決。
乙、得心證之理由：
一、原告起訴主張其與被告乙○○於八十七年十二月十一日就坐落屏東縣潮州鎮○○
    ○段二六七－一八一、二六七－一八九地號土地及其上建物門牌屏東縣潮州鎮○
    ○里○○路三四巷三號房屋訂立不動產買賣契約，雙方委任被告甲○○辦理產權
    移轉所有權事宜，原告於契約成立同時付十萬元，並於八十七年十二月十七日依
    約給付第一期款三十萬元，嗣系爭房地竟遭訴外人華南銀行聲請假扣押查封登記
    ，並經本院八十八年度執字第一二一○二號強制執行事件執行拍賣由訴外人蔡皆
    農買受，本件買賣給付已屬不能，依兩造合約第十二條規定要屬違約，為此依據
    該合約第十三條規定，被告乙○○應退還所受之買賣價金四十萬元，並支付等額
    之違約金，扣除已償還之八萬三千元，被告乙○○應給付原告七十一萬七千元及
    其法定遲延利息。另被告甲○○於八十七年十一月底即發現土地遭假扣押，被告
    甲○○告知會向法院陳報原告占有查封物，以不點交方式處理拍賣，並辦理買回
    程序，要原告放心，原告即搬入屋內整理裝潢，嗣於八十九年三月接獲法院通知
    調查，始知代書未於查封之際立即陳報占有該查封不動產，法院以未於期限內異
    議而駁回原告之聲明，且被告甲○○以底標一百一十五萬應買，訴外人蔡皆農以
    一百二十六萬元標得，被告甲○○自承有疏失允以十萬元賠償原告之損失，已給
    付三萬尚欠七萬元，而房屋已遭訴外人蔡皆農拍定，近日將點交，原告即將無家
    可歸，被告甲○○未善盡職責，對委任之事項顯有過失，爰依民法第五百四十五
    條規定，請求被告甲○○賠償如訴之聲明第二項所載。
二、被告乙○○同意原告請求不爭執，但希望分期攤還。被告甲○○則以其在未簽定
    買賣契約書前，並不認識買賣雙方，在接獲李文發通知後，隨即調閱了解產權及
    債務狀況，並告知土地增值稅節稅之方法及程序，至於屋主之其他債務關係，除
    有登記者或經被告乙○○告知，被告無法獲知，故被告已善盡善良管理人之注意
    義務，又獲知系爭不動產遭法院假扣押後，因被告乙○○無力歸還原告支付之價
    金，經李文發提議，建議由原告搬進去系爭不動產，向法院陳明以不點交方式拍
    賣，再由原告拍定，其價格可能會較實際金額便宜，被告乙○○及原告則要求被
    告在法院查封時幫忙聲請不點交，並未收取費用，被告甲○○則要求法院實施查
    封時，若知情或接獲通知時，應立刻通知被告俾便聲請異議，然被告乙○○、原
    告均未通知被告，待法院通知拍賣日期，原告、仲介人李文發始通知被告，嗣原
    告、被告、李文發等人至法院向法院訴明是否可改為不點交，經法院答覆已逾異
    議日期，法官並告知其出售系爭不動產係在死巷內，應無人標購，建議原告可自
    行標購。詎因標購金額低於訴外人蔡皆農，由蔡皆農拍定，原告必須搬離，被告
    僅代理產權移轉手續，且是否拍定非能事先確定之事，被告處理委任事務並無任
    何瑕疵可言，已盡善良管理人之責。又被告基於惻隱之心，同意捐助十萬元補原
    告所受之損失，並體恤原告因法院點交房屋之搬遷費用，才給付被告三萬五千六
    百元等語，資為抗辯。
三、原告主張其與被告乙○○於八十七年十二月十一日就坐落屏東縣潮州鎮○○○段
    二六七─一八一、二六七─一八九地號土地及其上建物門牌潮州鎮○○里○○路
    三四巷三號房屋訂立不動產買賣契約，並委任被告甲○○辦理所有權移轉登記事
    宜，原告於契約成立同時給付十萬元，並於八十七年十二月十七日給付第一期款
    三十萬元，詎系爭房地於八十七年十二月二十三日遭訴外人華南銀行聲請法院辦
    理假扣押登記，嗣經法院拍賣為訴外人蔡皆農拍定之事實，業據提出不動產買賣
    契約書、建物登記謄本、民事執行處通知各一份，土地登記謄本二份為證，且為
    被告所不爭執，自堪信為真實。
四、依據兩造訂定之不動產買賣契約書第十二條前段、第十三條分別約定：本件不動
    產買賣於契約成立後，如出賣人因其他關係而發生訴訟案，受假扣押假處分、強
    制執行、宣告破產與其他法律處分時，出賣人即視為違約，一切責任由甲方負責
    ；甲方違反本契約各條之一者，除退還對乙方所收款項外，應再支付所收到款項
    相等金額之違約金予對方。原告既已給付給付系爭房地之買賣價金四十萬元，而
    被告乙○○已返還八萬三千元與原告，亦為被告乙○○所自認，是原告自得前揭
    不動產買賣契約書，請求被告乙○○給付七十一萬七千元，及自起訴狀繕本送達
    翌日即八十九年十二月二十九日起至清償日止，按年息百分之五計算之法定遲延
    利息。
五、按受任人因處理委任事務有過失者，或因逾越權限之行為所生之損害，對於委任
    人應負賠償之責；受任人處理委任事務，應依委任人之指示，並與處理自己事務
    為同一之注意。其受有報酬者，應以善良管理人之注意為之，民法第五百四十四
    條定有明文。申言之，為昭公允，受任人因處理委任事務之過失，或因逾越權限
    之行為而生有損害，對於委任人負賠償責任之範圍因委任報酬之有無而有所不同
    。有償委任，一有過失或越權情事，即負損害賠償之責，若委任為無償者，則僅
    就重大過失，始負損害賠償之責。本件原告與被告乙○○委任另被告甲○○辦理
    系爭房地所有權移轉登記事宜，詎系爭房地遭訴外人華南銀行假扣押，而無法辦
    理所有權移轉登記，原告、被告甲○○及證人李文發知悉上情後，遂思向法院陳
    報使用狀況，以不點交方式進行拍賣，再由原告拍定即可等情，為原告、被告甲
    ○○所不爭執，且為證人李文發到庭證述明確，是原告另行委任被告甲○○陳報
    以不點交方式進行拍賣、向法院標購等事宜，且被告甲○○就此部分並未收取任
    何報酬。是本件爭點在於被告甲○○處理向法院陳報以不點交方式進行拍賣，及
    承買系爭房地等事務是否有重大過失。查：經本院依職權調閱八十八年度執字第
    一二一○二號卷宗，知法院於八十八年十一月十七日到現場勘測，因債務人不在
    ，依債權人稱現仍債務人自住（見前開案卷第十八頁），是原告稱其不知情，應
    為真實，則原告既未告知被告甲○○，被告甲○○自無從知悉法院已到現場勘測
    。嗣拍賣公告後，原告、被告甲○○應可知系爭不動產之拍賣條件為拍定後點交
    ，原告始於八十九年三月十五日以書狀陳報其占有系爭房地中，並偕同被告甲○
    ○、證人李文發至法院陳明其於尚在辦理買賣中就搬進去，現使用中等情，有八
    十九年三月二十八日調查筆錄附於前揭案卷可稽，惟法院以超過異議期間為由仍
    以點交方式拍賣，此為兩造所不爭執之事實，然執行程序之第三人於拍賣程序前
    隨時均得陳明占有狀態，被告甲○○既已偕同原告於第二次拍賣進行前即八十九
    年三月間向法院陳明使用中，嗣法院雖仍以點交方式進行拍賣，然尚不得執此認
    被告甲○○有何重大過失，蓋法院是否依第三人之陳報即變更拍賣條件，此非任
    何人能置喙。又原告主張被告甲○○當時保證可以以不點交方式買回一節，為被
    告甲○○否認，且證人李文發到庭證稱：當初去找甲○○時，是與原告與被告乙
    ○○一起去的，甲○○是說可以用不點交方式拍定，順便請被告乙○○不能進場
    投標，所以都是照甲○○的方式處理，八十九年三月份也有去法院找書記官，後
    來因為來不及異議，所以房子仍用點交方式拍賣，甲○○當時是說會用不點交方
    式處理，要原告放心等語明確，是當時被告甲○○僅係建議可以前開方式解決，
    尚不得遽謂有保證買回一事，再被告甲○○本於代書專業知識，判斷以不點交方
    式，第三人較無意願承買，原告買回機率較大，而表示要原告放心等語，亦難據
    此認定被告甲○○處理委任事務有重大過失。從而，原告依據民法第五百四十四
    條規定，請求被告甲○○賠償其所受之損害，於法尚有未合，應予駁回。
六、綜上所述，本件原告請求被告乙○○給付七十一萬七千元，及自八十九年十二月
    二十九日起至清償日止按年息百分之五計算之法定遲延利息，應予准許，逾此部
    分之請求為無理由，應予駁回。
丙、假執行之宣告：
    原告陳明願供擔保，聲請宣告假執行，就其勝訴部分，經核無不合，爰酌定相當
    擔保金額准許之；至原告敗訴部分，其假執行之聲請，已失所附麗，應予駁回。
丁、本件判決之基礎已臻明確，兩造其餘攻擊防禦方法及舉證，核與判決無影響，爰
    不另一一論述。併此敘明。
戊、結論：原告之訴為一部有理由，一部無理由，依民事訴訟法第三百八十五條第一
    項前段、第七十九條、第三百九十條第二項判決如主文。
中      華      民      國    九十      年      二      月    二十七    日
                                    臺灣屏東地方法院民事第一庭
~B法      官  沈佳宜
右為正本係照原本作成。
如不服本判決，應於收受送達後二十日內向本院提出上訴書狀，其未表明上訴理由者
，應於提出上訴後二十日內向本院補提理由書狀（均須按他造當事人之人數附繕本）
上訴時應提出委任律師或具有律師資格之人之委任狀；委任有律師資格者，另應附具
律師及格證書及釋明委任人與受任人有民事訴訟法第四百六十六條之一第一項但書或
第二項（詳附註）所定關係之釋明文書影本。
~B法院書記官  黃秀梅
中      華      民      國    九十      年      三      月      一      日
附註：
民事訴訟法第四百六十六條之一（第一項、第二項）：
對於第二審判決上訴，上訴人應委任律師為訴訟代理人。但上訴人或其法定代理人具
有律師資格者，不在此限。
上訴人之配偶、三親等內之血親、二親等內之姻親，或上訴人為法人、中央或地方機
關時，其所屬專任人員具有律師資格並經法院認為適當者，亦得為第三審訴訟代理人。


司法院資訊處製作；財團法人民間司法改革基金會備份。
